【裁判字號】    97,重訴,81
【裁判日期】    980105
【裁判案由】    第三人異議之訴
【裁判全文】
臺灣新竹地方法院民事判決              97年度重訴字第81號
原      告  甲○○
訴訟代理人  楊隆源律師
複  代理人  戊○○
被      告  臺灣中小企業銀行股份有限公司
法定代理人  丙○○
訴訟代理人  乙○○
上列當事人間第三人異議之訴事件，本院於民國97年12月22日言
詞辯論終結，判決如下：
    主  文
本院民國九十六年度執字第一八○一八號清償借款執行事件就原
告對於渣打國際商業銀行股份有限公司薪津所為之強制執行程序
逾新臺幣捌萬陸仟陸佰柒拾肆元部分，應予撤銷。
被告應返還原告新臺幣肆拾萬捌仟佰零陸元，及自民國九十七
年十二月二十二日起至清償日止，按週年利率百分之五計算之利
息。
訴訟費用由被告負擔。
本判決第二項得假執行。
    事實及理由
壹、程序部分：
一、按訴狀送達後，原告不得將原訴變更或追加他訴。但擴張應
    受判決事項之聲明者，不在此限，民事訴訟法第255 條第1
    項第3 款定有明文。
二、原告以被告前因原告之被繼承人丁○○積欠被告新臺幣（下
    同）14,792,897元，利息則依附件所示起算日按週年利率9.
    09% ，暨按上開利率20% 計算之違約金債務為由，向本院民
    事執行處聲請執行原告對於訴外人渣打國際商業銀行股份有
    限公司（下稱渣打銀行）薪津債權，惟原告於繼承時僅14歲
    ，尚未成年，未能於民法繼承編修正施行前之法定期間為限
    定或拋棄繼承，而其繼承之前開債務，以利息起算日即民國
    88年3 月26日迄今，利息及違約金即高達1 千餘萬元。原告
    於繼承時既尚未成年，由原告繼續履行繼承債務顯失公平，
    原告於修正施行後，自得依民法繼承編施行法第1 條之1第2
    項之規定，以所得遺產為限，負清償之責任。茲原告薪津債
    權屬原告固有財產，為此爰提起第三人異議之訴及依不當得
    利之法律關係請求：(一)本院96年度執字第18018 號清償借款
    執行事件就原告對於渣打銀行薪津所為之強制執行程序，應
    予撤銷。(二)被告應返還原告85,351元，及自起訴狀繕本送達
    翌日起至清償日止，按週年利率5%計算之利息。嗣於本件言
    詞辯論程序中，擴張其聲明為：(一)本院96年執字第18018 號
    清償借款執行事件就原告對於渣打銀行薪津所為之強制執行
    程序逾86 ,674 元部分，應予撤銷。(二)被告應返還原告408,
    306 元，及自97年12月22日起至清償日止，按週年利率5%計
    算之利息，經核與前開規定相符，應予准許。
貳、實體部分：
一、原告起訴主張：
  (一)被告以原告被繼承人丁○○前此積欠被告本金14,792,897元
    ，利息則自遲延之日起按年息9.09% ，暨按上開利率10% 或
    20% 計算之違約金債務，原告為丁○○之繼承人繼承前開債
    務為由，向本院民事執行處聲請執行原告對於訴外人渣打銀
    行薪津債權，經本院民事執行處以96年度執字第18018 號強
    制執行在案。惟丁○○於87年8 月5 日死亡時，雖遺留坐落
    新竹市○○段464 地號，面積65.86 平方公尺土地1 筆，及
    其上建物門牌號碼新竹市○○路○段357 巷7 弄28號房屋1
    棟（下稱系爭房地）、現金16,963元、新竹市第三信用合作
    社股票面額5,000 元1 張、車牌號碼己○-6661 號自用小客車
    1 輛遺產，然原告僅繼承現金3,613 元。茲原告於繼承時年
    僅14歲，未能於民法繼承編修正施行前之法定期間為限定或
    拋棄繼承，而其繼承之前開債務，以利息起算日即88年3 月
    26日迄今，利息及違約金即高達1 千餘萬元。原告於繼承時
    尚未成年，由原告繼續履行繼承債務顯失公平，原告於修正
    施行後，依民法繼承編施行法第1 條之1 第2 項之規定，自
    得以所得遺產3,613 元為限，負清償之責任。茲被告以原告
    繼承前開債務向本院民事執行處聲請執行原告對於渣打銀行
    薪津債權，然該部分薪津債權係屬原告固有財產，於民法繼
    承編、施行細則97年1 月2 日修正施行後，被告已不得就該
    固有財產強制執行，本院仍續行執行，即有違誤。被告於繼
    承編修正前已執行薪津86,674元，為此提起第三人異議之訴
    請求將本院96年度執字第18018 號清償借款執行事件就原告
    對於渣打銀行薪津債權所為之強制執行程序逾86,674元部分
    ，應予撤銷。
  (二)又民法繼承編施行法第1 條之1 第2 項規定自97年1 月2 日
    起生效，被告已不得就該固有財產即原告對於渣打銀行薪津
    債權強制執行。而被告自97年1 月至97年12月15日止，自渣
    打銀行收取原告薪津共計408,306 元，於前開執行程序撤銷
    後，即屬無法律上之原因而受有利益，並依不當得利之法律
    關係請求返還等語。並於本院聲明：如主文第1、2項所示。
二、被告則以：
  (一)原告未經限定繼承之法定清算程序，自非限定繼承人。民法
    繼承編施行法第1 條之1 第2 項規定僅係法律效果與限定繼
    承同，並非將繼承人視為限定繼承人，原告未經限定繼承之
    法定程序自稱限定繼承人而提起第三人異議之訴，應屬當事
    人不適格。
  (二)依民法繼承編施行法第1 條之1 第2 項立法理由為：「…無
    行為能力人或限制行為能力之之繼承人，未能於法定期間主
    張限定或拋棄繼承者，而至今仍承受繼承債務，以致影響其
    生存權及人格發展，顯有失公平，…」，即原告繼續履行債
    務是否有顯失公平，應綜合原告現在之經濟能力、生活狀況
    等條件加以判斷。原告以繼承時所得之遺產金額僅3,613 元
    逕推論其繼續履行繼承債務顯失公平，與立法意旨有違。且
    被告依本院民事執行處所核發之執行命令收取原告對於訴外
    人渣打銀行每月應領薪津之1/3 ，自96年10月起至97年6 月
    止（被告誤載為96年6 月），共計284,106 元，平均每月31
    ,567元，則原告每月平均薪資為94,701元，扣除被告所收取
    之金額，原告剩餘薪資仍高於行政院主計處所公布服務業受
    雇員工每人每月平均薪資，足見原告繼續履行債務應不影響
    其生存，自無民法繼承編施行法第1 條之1 第2 項規定之適
    用。
  (三)又原告既自稱為限定繼承人而提起本件訴訟，即應以繼承開
    始時被繼承人之遺產為前開規定所稱之所得遺產。縱繼承人
    事後分割遺產，若未得債權人之同意，各繼承人仍對被繼承
    人之債務負連帶責任，不得僅以分割所得之遺產負清償之責
    。原告主張為限定繼承人，卻又主張僅以分割所得之遺產負
    清償之責，自無足採。
  (四)再被告依法對原告取得執行名義後聲請強制執行，經本院民
    事執行處核發執行命令由被告收取原告對於渣打銀行薪津1/
    3 ，於執行命令撤銷前，被告非無法律上之原因而受有利益
    ，自非不當得利。
  (五)退步言之，縱前開執行程序經本院撤銷，惟依民法繼承編施
    行法第1 條之2 規定，繼承在民法繼承編中華民國97年1 月
    4 日前開始，繼承人對於繼承開始後，始發生代負履行責任
    之保證契約債務，由其繼續履行債務顯失公平者，得以所得
    遺產為限，負清償責任。前項繼承人依中華民國97年4 月22
    日修正施行前之規定已清償之保證契約債務，不得請求返還
    。則原告僅得請求自97年4 月22日後因扣新而清償之金額，
    即自97年（被告誤繕為96年）5 月起被告受領之扣薪款等語
    ，資為抗辯。並於本院聲明：原告之訴駁回。
三、原告主張被告以原告被繼承人丁○○前此積欠被告本金14,7
    92,897元，及如附件所示利息起算日按年息9.09% ，暨按上
    開利率10 %及20% 計算之違約金債務，原告為丁○○之繼承
    人繼承前開債務，向本院民事執行處聲請執行原告對於訴外
    人渣打銀行薪津債權，經本院民事執行處以96年度執字第18
    018 號強制執行在案；及丁○○於87年8 月5 日死亡時，遺
    留有系爭房地、現金16,963元、新竹市第三信用合作社股票
    面額5,000 元1 張、車牌號碼己○-6661 號自用小客車1 輛遺
    產，原告僅繼承現金3,613 元之事實，有丁○○除戶謄本、
    遺產稅申報書、戶籍謄本、土地、建物謄本、丁○○合作金
    庫活期儲蓄存款存摺、新竹市第一信用合作社股票、汽車行
    車執照、遺產分割協議書影本等件為證，並據本院調閱96年
    度執字第18018 號執行卷宗核閱屬實。是本件本院所應審究
    者為：(一)本件訴訟性質究屬第三人異議之訴或債務人異議之
    訴？(二)原告是否得援引民法繼承編第1 條之1 第2 項規定，
    僅就其所得遺產範圍之內，負清償之責？(三)原告對於訴外人
    渣打銀行薪津是否為原告固有財產？(四)原告是否得請求就本
    院96年度執字第18018 號清償借款執行事件就原告對於渣打
    銀行薪津所為之強制執行程序逾86,674元部分，予以撤銷？
    (五)原告得向被告請求返還不當得利金額為何？經查：
  (一)有關本件訴訟性質究屬第三人異議之訴或債務人異議之訴部
    分：
  1.按繼承人為無行為能力人或限制行為能力人對於被繼承人之
    債務，以所得遺產為限，負清償責任，民法第1153條第2 項
    定有明文。核其立法理由為：由於本法採當然繼承制度，使
    無行為能力人或限制行為能力人有直接因被繼承人死亡而負
    擔其債務之危險，為避免此種危險影響無行為能力人或限制
    行為能力人之人格及發展，爰增訂第2 項規定，明定無行為
    能力人或限制行為能力人對於被繼承人之債務，僅以所得遺
    產為限負清償責任，超過遺產部分，不負清償責任。不負清
    償責任部分，即無連帶責任，自不待言。亦即繼承人於繼承
    發生時為無行為能力人或限制行為能力人，債權人僅得就繼
    承人因繼承所得之遺產取償。
  2.次按繼承在民法繼承編中華民國96年12月14日修正施行前開
    始，繼承人於繼承開始時為無行為能力人或限制行為能力人
    ，未能於修正施行前之法定期間為限定或拋棄繼承，由其繼
    續履行繼承債務顯失公平者，於修正施行後，得以所得遺產
    為限，負清償責任，民法繼承篇施行法第1 條之1 第2 項亦
    定有明文。該條立法理由為：又本次修正之民法第1153條第
    2 項已明定無行為能力人及限制行為能力人對被繼承人之債
    務，僅以所得遺產為限，負清償責任。惟另鑑於本法施行前
    之繼承事件中，無行為能力人或限制行為能力人之繼承人，
    未能於法定期間主張限定或拋棄繼承者，而至今仍承受繼承
    債務，以致影響其生存權及人格發展，顯有失公平，為保障
    此等繼承人之權益，允宜設一保護規定，爰增訂第2 項規定
    ，足見該條之規定係為於本法施行前之繼承事件中，無行為
    能力人或限制行為能力人之繼承人，未能於法定期間主張限
    定或拋棄繼承者，無法適用修正後之民法第1153條第2 項規
    定，而因繼承債務，以致影響其生存權及人格發展，顯有失
    公平，為保障此等繼承人之權益，亦賦予民法第1153條第2
    項規定之效力。
  3.又限定繼承之繼承人，就被繼承人之債務，唯負以遺產為限
    度之物的有限責任。故就被繼承人之債務為執行時，限定繼
    承人僅就遺產之執行居於債務人之地位，如債權人就限定繼
    承人之固有財產聲請強制執行，應認限定繼承人為強制執行
    法第十五條之第三人，得提起第三人異議之訴，請求撤銷強
    制執行程序，最高法院77年臺抗字第143 號判例可資參酌。
    原告既主張其繼承時為未成年人，未能於法定期間內為限定
    繼承，由其繼續履行繼承債務顯失公平，僅以所得遺產為限
    負清償責任，被告對於原告固有薪資財產強制執行，揆諸前
    開說明，其提起第三人異議之訴，即應准許。被告抗辯原告
    未經限定繼承之法定清算程序，自非限定繼承人。民法繼承
    篇施行法第1 條之1 第2 項規定僅係法律效果與限定繼承同
    ，並非將繼承人視為限定繼承人，原告未經限定繼承之法定
    程序自稱限定繼承人而提起第三人異議之訴，應屬當事人不
    適格等語，尚無足採。
  (二)有關原告是否得援引民法繼承編第1 條之1 第2 項規定，僅
    就其所得遺產範圍之內，負清償之責部分：
  1.依被告執以對原告財產強制執行之本院90年11月29日所核發
    債權憑證所示，原告所繼承債務於被告向本院民事執行處聲
    請強制執行經本院以96年度執字第18018 號執行程序執行時
    ，就本金部分為14,792,897元，及按如附表所示利息起算日
    按年息9.09% ，暨按上開利率10 %及20% 計算之利息、違約
    金債務，經計算後，原告每年應負擔之利息約為1,344,674
    元，違約金約為268,935 元。另前開債務自88年起即已逾期
    ，迄前開執行程序開始時，利息及違約金累計金約為1,385
    萬元；參以丁○○所遺留遺產，系爭房地依本院民事執行處
    於89年度執字第2226號強制執行時鑑定價格為2,088,800 元
    、現金16,963元、新竹市第三信用合作社股票面額5,000 元
    1 張、車牌號碼己○ -6661號自用小客車1 輛價值400,000 元
    遺產，有遺產申報書、本院民事執行處90年2 月6 日函文附
    卷可稽，以丁○○所遺留遺產之價值與其所遺留債務相較，
    顯然相差甚遠。而原告目前雖任職於訴外人渣打銀行，每月
    平均薪資9 萬餘元，一年將近120 萬元，縱然全數清償，亦
    不足每月所衍生之利息及違約金。況原告每月雖有9 萬餘元
    之薪資，惟其本俸固定每月僅27,040元，其餘為電銷業績獎
    金，屬浮動不定，則原告將終其一生永遠負債，無從累積其
    財富，影響其生存權及人格發展，顯有失公平。原告於繼承
    前開債務時既尚未成年，由其繼續履行該債務影響其生存權
    及人格權並有失公平，已如前述，則原告主張得援引民法繼
    承篇第1 條之1 第2 項規定，僅就其所得遺產範圍之內，負
    清償之責，應屬有據。
  2.雖被告抗辯原告每月平均薪資為94,701元，扣除被告所收取
    之金額，原告剩餘薪資仍高於行政院主計處所公布服務業受
    雇員工每人每月平均薪資，足見原告繼續履行債務應不影響
    其生存，自無民法繼承編施行法第1 條之1 第2 項規定之適
    用等語。惟按本院民事執行處就原告對於渣打銀行薪津債權
    於1/3 範圍內予以扣押，係為酌留債務人2 個月間生活所必
    需執行方法，未執行部分如有剩餘亦即原告一旦有其他財產
    ，日後仍有受強制執行之虞。被告以前開執行方法執行原告
    之薪津而抗辯並未影響原告影響其生存權及人格發展，容有
    誤解前開規定之真意，應無足採。
  (三)有關原告對於訴外人渣打銀行薪津是否為原告固有財產部分
    ：
    丁○○所遺留遺產為系爭房地、現金16,963元、新竹市第
    三信用合作社股票面額5,000 元1 張、車牌號碼己○ -6661號
    自用小客車1 輛已據前述，則原告對於訴外人渣打銀行薪津
    債權為原告固有財產，應堪認定。
  (四)有關原告是否得請求就本院96年度執字第18018 號清償借款
    執行事件就原告對於渣打銀行薪津所為之強制執行程序逾
    86,674 元部分，予以撤銷部分：
    按繼承在民法繼承編中華民國96年12月14日修正施行前開始
    ，繼承人於繼承開始時為無行為能力人或限制行為能力人，
    未能於修正施行前之法定期間為限定或拋棄繼承，由其繼續
    履行繼承債務顯失公平者，於修正施行後，得以所得遺產為
    限，負清償責任。前項繼承人依修正施行前之規定已清償之
    債務，不得請求返還，民法繼承編施行法第1 條之1 第2 、
    3 項定有明文。茲前開條文於97年1 月2 日經總統令修正公
    布同日施行生效，而被告自96年10月起至前開生效日止已收
    取原告對於渣打銀行薪津86,674元，有該行97年12月15日函
    文在卷可稽。原告薪津債權於前開期日後因適用前開規定而
    屬固有財產，本院民事執行處就原告固有財產仍繼續強制執
    行由被告繼續收取即有違誤，原告請求就本院96年執字第18
    018 號清償借款執行事件就原告對於渣打銀行薪津債權所為
    之執行程序逾86,674元部分，予以撤銷，應予准許。
  (五)有關原告得向被告請求返還不當得利金額為何部分：
  1.按無法律上之原因而受利益，致他人受損害者，應返還其利
    益。雖有法律上之原因，而其後已不存在者，亦同，民法第
    179 條定有明文。
  2.本院96年度執字第18018 號清償借款執行事件就原告對於渣
    打銀行薪津所為之執行程序逾86,674元部分，既經本院予以
    撤銷，則原告於撤銷後自97年1 月起至97年12月15日止自渣
    打銀行領取薪津共計408,306 元，有該行97年12月15日函文
    附卷可憑，自屬無法律上之原因而受利益，原告依前揭規定
    ，請求被告返還前開金額，亦屬有據。
  3.次按給付無確定期限者，債務人於債權人得請求給付時，經
    其催告而未為給付，自受催告時起，負遲延責任。其經債權
    人起訴而送達訴狀，或依督促程序送達支付命令，或為其他
    相類之行為者，與催告有同一之效力。遲延之債務，以支付
    金錢為標的者，債權人得請求依法定利率計算之遲延利息。
    民法第229 條第2 項、第233 條第1 項前段定有明文。查原
    告前開請求為不當得利之金錢請求債權，其給付並無確定期
    限，於原告以本件起訴狀繕本送達被告之翌日起，被告即應
    負遲延責任。原告請求自最後一次言詞辯論終結期日即97年
    12月22日起至清償日止，按法定利率即週年利率百分之5計
    算之遲延利息，即有理由，亦應准許。
  4.另被告抗辯縱前開執行程序經本院撤銷，惟依民法第1 條之
    2 規定，繼承在民法繼承編中華民國97年1 月4 日前開始，
    繼承人對於繼承開始後，始發生代負履行責任之保證契約債
    務，由其繼續履行債務顯失公平者，得以所得遺產為限，負
    清償責任。前項繼承人依中華民國97年4 月22日修正施行前
    之規定已清償之保證契約債務，不得請求返還，則原告僅得
    請求自97年4 月22日後因扣新而清償之金額等語。惟該條規
    定適用係指繼承時為有行為能力者，原告於繼承時為限制行
    為能力人，自應適用同法第1 條之1 規定，被告前開抗辯，
    尚有誤解。
四、綜上所陳，原告於繼承時為限制行為能力人，依修正後民法
    繼承編施行法第1 條之1 第2 項規定，因繼承被繼承丁○○
    所遺留債務，未能於民法繼承編修正施行前之法定期間為限
    定或拋棄繼承，而其繼承之前開債務由原告繼續履行繼承債
    務顯失公平，自得以所得遺產為限，負清償責任。而被告向
    本院民事執行處聲請就原告固有財產強制執行，於修正前，
    固為法之所許，惟於修正後，仍繼續執行原告固有財產薪津
    債權，容有違誤，原告請求撤銷修正後之強制執行程序及依
    不當得利之法律關係請求返還撤銷後所領取之薪津，即有理
    由，應予准許，爰判決如主文第1 、2 項所示。又本院主文
    第2 項所命給付之金額未逾50萬元，併依職權宣告假執行。
五、本件判決事證已臻明確，兩造其餘攻擊防禦及舉證，經核與
    訴訟結果無影響，爰不加以一一論擬，附此敘明。
據上論結，本件原告之訴為有理由，依民事訴訟法第389 條第1
項第5款、第78條，判決如主文。
中    華    民    國    98    年    1     月    5     日
                  民事第一庭    法  官  邱玉汝
以上正本係照原本作成。
如對本判決上訴，須於判決送達後20日內向本院提出上訴狀。
中    華    民    國    98    年    1     月    6     日
                                書記官  朱苑禎


司法院資訊處製作；財團法人民間司法改革基金會備份。
